【裁判字號】    91,訴,1445
【裁判日期】    920605
【裁判案由】    分配表異議之訴
【裁判全文】
臺灣台中地方法院民事判決  九十一年度訴字第一四四五號
    原      告    乙○○
    訴訟代理人    黃英傑律師
    複  代理人    陳盈壽律師
                  蔡正傑
    被      告    中興商業銀行股份有限公司
                              .
    法定代理人    何文雄      .
    訴訟代理人    丙○○      .
                  戊○○      .
                  林家本      .
                  曾仕宗      .
右當事人間分配表異議之訴事件，本院判決如左：
    主    文
本院八十九年度執字第二一四二一號拍賣抵押物強制執行事件，就原告財產拍賣所得
價金，超逾新台幣伍佰拾捌萬參仟貳佰元部分，不准被告受分配。
原告其餘之訴駁回。
訴訟費用由被告負擔百分之九十五，餘由原告負擔。
    事實及理由
甲、程序方面：
一、原告起訴時被告之法定代理人原為丁○○，訴訟繫屬中被告法定代理人已變更為
    何志雄，有被告提出之財政部民國九十一年十月四日台財融二字第０九一二００
    一五一八號函可稽，被告法定代理人何文雄聲明承受訴訟，於法並無不合。
二、訴狀送達後有請求之基礎事實同一；經被告同意等情形時，原告得為訴之變更；
    被告於訴之變更無異議，而為本案之言詞辯論者，視為同意變更，民事訴訟法第
    二百五十五條第一項第一款、第二款、第二項分別定有明文。所謂請求之基礎事
    實同一，係指變更或追加之訴與原訴之主要爭點有其共同性，各請求利益之主張
    在社會生活上可認為同一或關連，而就原請求之訴訟及證據資料，於審理繼續進
    行在相當程度範圍內具有同一性或一體性，得期待於後請求之審理予以利用，俾
    先後兩請求在同一程序得加以解決，避免重複審理，進而為統一解決紛爭者，即
    屬之 (最高法院九十年度台抗字第二號判決意旨參照)。本事件原告起訴時原聲
    明請求：「確認被告就坐台中市○區○○段第六八之二九地號土地 (下稱第六八
    之二九地號土地)暨地上建號第六０五號即門牌號碼台中市○區○○路一三二號
    (下稱第六０五建號建物)於八十八年六月二日登記之抵押權效力不及於同地段地
    上建號第一０六三號 (下稱第一０六三建號建物)」。嗣於九十二年三月十三日
    提出準備書 (三)狀，將聲明變更為請求：「本院八十九年度執字第二一四二一
    號強制執行事件 (下稱系爭執行事件)，於九十一年三月二十八日作成之分配表
    中，就被告分配所得之金額新台幣 (下同)八百五十七萬八千三百元應減為四百
    九十七萬六千二百三十二元，剩餘額三百六十萬二千零六十八元應分配予原告」
    。復於本院九十二年五月十五日行言詞辯論時，將聲明變更為：「系爭執行事件
    ，於九十一年三月二十八日作成之分配表中，就被告分配所得之金額八百五十七
    萬八千三百元應減為四百九十七萬六千二百三十二元」，固屬訴之變更。惟原告
    之前開變更，均係基於第一０六六建號建物是否為兩造間就第六０五建號建物設
    定抵押權效力所及而來，顯具有基礎事實之同一性；且被告對原告訴之變更並未
    表示異議，而為本案之言詞辯論，原告所為訴之變更應予准許。
三、債權人或債務人對於分配表所載各債權人之債權或分配金額不同意，而於分配期
    日一日前，向執行法院提出書狀，聲明異議，經執行法院認為正當，但因到場之
    債務人、有利害關係之他債權人為反對之陳述，或未到場之前揭人收受更正分配
    表三日內為反對之陳述，致異議未終結時，為異議之債權人或債務人，得向執行
    法院對為反對陳述之債權人或債務人提起分配表異議之訴，並於分配期日起十日
    內向執行法院為起訴之證明，分別為強制執行法第三十九條第一項、第四十條第
    一項、第四十條之一、第四十一條第一項、第三項所明定。本件被告係持本院八
    十九年度拍字第二五五０號聲請拍賣抵押物事件確定裁定為執行名義，聲請拍賣
    本為原告 (該事件之債務人)所有之第六八之二九地號土地、第六０五建號建物
    與第一０六三建號建物，經本院執行處以系爭執行事件受理後，將前開土地建物
    併付拍賣，由訴外人吳貴水拍定買受，本院執行處已制作分配表，並原訂於九十
    一年四月十八日分配，經原告於分配日前一日即九十一年四月十七日提出聲明異
    議狀，以第一０六三建號建物非抵押權效力所及，被告就該部分拍賣之價金不得
    列入分配為由向執行處聲明異議，因被告為反對之陳述致異議未終結，原告乃提
    起本訴，並已於原訂分配期日起十日內之九十一年四月二十六日向執行法院提出
    起訴之證明，此有本院調取之系爭執行事件卷宗可稽，原告之起訴，應屬合法。
乙、實體方面：
壹、兩造爭執要旨：
一、原告起訴主張：訴外人林盡以第六八之二九地號土地暨其上之第六０五建號建物
    ，向原告設定一千零八十萬元之最高限額抵押權 (下稱系爭抵押權)，其後林盡
    於八十八年八月六日將前開土地、建物暨建物之增建部分 (即第一０六三建號建
    物)出賣予原告，而第一０六三建號建物乃係獨立之定著物，非第六０五建號建
    物之部分，亦非從物，自非系爭抵押權效力所及；另縱認第一０六三建號建物之
    地面層以上係附屬建物或從物，而為抵押權效力所及，惟地下層部分與地上層增
    建部分確實可分，亦非建築時所必需，乃屬非抵押權效力所及之獨立物，極為顯
    然。嗣原告實行抵押權聲請拍賣抵押物，經本院執行處連同非抵押權效力所及之
    第一０六三建號建物部分併予拍賣，由訴外人吳貴水拍定買受，其中第六０五建
    號建物、第一０六三建號建物拍賣總金額為六百十四萬九千元，依建物面積比例
    計算，第一０六三建號建物之拍賣價金為三百六十萬二千零六十八元，此部分非
    抵押權效力所及之拍賣價金，被告無優先受償權，本院執行處原訂於九十一年四
    月十八日實行分配，原告已於法定期間內聲明異議，爰提起本訴等語。並聲明：
    求為判決本院八十九年度執字第二一四二一號強制執行事件，於九十一年三月二
    十八日作成之分配表中，就被告分配所得之金額八百五十七萬八千三百元應減為
    四百九十七萬六千二百三十二元。
二、被告則以：第六０五建號建物與第一０六三建號建物本同屬原告所有，而第一０
    六三建號建物地面層以上部分，並無獨立出入門戶、通道可供出入，並供輔助第
    六０五建號建物使用，外觀上無可資區別之標識，在構造上及使用上不具任何獨
    立性，自非獨立之物；地下室部分出入須賴其上方主建物之樓梯間連絡，且與地
    面層之主體建物一體成形，無獨立之水錶、電錶，又無窗戶，其內採光不佳，空
    氣不流通，復無氣窗，無法供一般人長期生活居住之用，目前係防空避難室並供
    地上一樓儲藏室使用，顯見該地下室係與第六０五建號建物相依為用，亦非獨立
    之建物，第一０六三建號建物應係第六０五建號建物之附屬建物或從物。是無論
    其建築於抵押權成立之前或後，或已否登記，應均為抵押權效力所及；且系爭抵
    押權設定時，亦已將增建之部分約定在內，原告雖非設定抵押權之當事人，惟原
    告對上開情事應無不知之理，原告嗣後否認，有違誠信等語資為抗辯。並聲明：
    求為判決駁回原告之訴。
貳、兩造不爭執之事實：
(一)、第六０五建號建物係於八十五年十一月四日辦理建物所有權第一次登記，系爭
      抵押權，本係於八十六年二月二十二日由當時第六八之二九地號土地之所有權
      人即訴外人陳展、第六０五建號建物所有權人即訴外人合利建設股份有限公司
      (下稱合利公司)設定登記予保證責任台中市第四信用合作社 (下稱台中四信)
      ，其後林盡取得土地、建物之所有權後，於八十六年四月二十一日變更系爭抵
      押權之設定義務人為林盡，被告係於八十八年四月九日奉財政部函令核准概括
      承受台中四信之權利義務，始取得系爭抵押權，原告則係於八十八年八月三十
      日受讓取得第六八之二九地號土地、第六０五建號建物、第一０六三建號建物
      之所有權 (或事實上處分權)。
(二)、原告實行抵押權聲請拍賣抵押物，經本院執行處將第六八之二九地號土地、第
      六０五建號建物與第一０六三建號建物，以分別標價方式併予拍賣，其中第六
      ０五建號建物部分底價為二百四十萬元，第一０六三建號建物底價為三百十萬
      元，由訴外人吳貴水拍定買受，其中土地部分拍定價為二百五十萬元、建物部
      分投標書未分別標價僅載明總價額六百十四萬九千元，總計土地、建物之拍賣
      價金為八百六十四萬九千元。
(三)、本院執行處就拍賣所得價金已制作成分配表，將拍賣所得價金中之七萬零七百
      元列為執行費用，其餘八百五十七萬八千三百元則列入第一順位抵押權優先債
      權範圍，均歸被告分配取得。
(四)、第一０六三建號建物一樓部分為騎樓 (人行道)、樓梯間及廁所，二樓部分係
      樓梯間，三、四樓部分均為僅能經由第六０五建號建物內部樓梯對外聯絡之房
      間及陽台，地下室部分則係經由第一０六三建號建物一樓樓梯間對外連絡，一
      樓外牆貼有台中市警察局製作之防空避難處所標示牌，地下室目前係供作第六
      ０五建號建物一樓儲藏室使用。
      以上雙方不爭執之事實，並有土地登記謄本、建物登記謄本、土地建築改良物
      抵押權設定契約書、土地建築改良物他項權利移轉變更契約書、財政部八十八
      年三月二十二日台財融第八八七一二七七六號函影本、台中市中山地政事務所
      九十年六月七日建物測量成果圖、拍賣公告、投標書、強制執行金額分配表各
      一件附於系爭執行事件卷宗、現場照片七件可證，復經本院於九十一年八月十
      九日會同台中市中山地政事務所人員至現場勘驗明確，製有勘驗筆錄可稽，上
      述事實，本院採為判決之基礎。
參、得心證之理由：
    本件兩造所爭執之處，厥為第一０六三建號建物是否為第六０五建號建物之附屬
    建物或從物，並為系爭抵押權之效力所及？
一、第一０六三建號建物地下室部分係具獨立性，得為建築物區分所有權客體之建物
    ，並非第六０五建號建物之附屬建物。
(一)、基於物權標的須具獨立性原則，一棟建築物被區分之特定部分，僅須具備構造
      上及使用上之獨立性，即得作為建築物區分所有權之客體 (最高法院八十八年
      度台上字第一五五三號、八十八年度台上字第一七０八號判決參照)。所謂構
      造上之獨立性，係指被區分之部分在建築構造上，可以被區分而與建築物其他
      部分完全隔離者而言，是否有此項獨立性，應依一般社會觀念定之。所謂使用
      上之獨立性，係指建築物被區分後，每一區分單位，在事實上及法律上必須可
      作為一建築物單獨使用，與獨立之建築物相同，有完全之經濟效用而言，主要
      之區分標準，在於該區分單位有無獨立之出入門戶，但各區分單位需共用一樓
      梯或大門進出者，仍不失為具有使用上之獨立性，自得為區分所有權之客體。
      至於所謂附屬建物係指原有建築物之外，同一人所有且常助建築物之效用，但
      在法律或一交易觀念上尚未具獨立性之建築而言 (參照謝在全著「民法物權論
      上冊」第二三六頁、同前書下冊第五二頁、三民書局總經銷、七十九年九月修
      訂版)。
(二)、區分所有建物之地下室，其建造須挖土作成擋土牆，建造成本較之地上層有過
      而無不及，倘非專為規劃投資施工闢建，不可能形成，除該地下室係依建築法
      第一百零二條之一規定附建之防空避難設備或停車空間，抑或建築技術規則建
      築設計施工編第五十九條設置之法定停車空間，不得與主建物分離者外，依一
      般社會交易觀念，性質上當非不得獨立為區分所有之客體 (最高法院七十一年
      度台上字第一一九三號、七十九年度台上字第二八一０號、八十八年度台上字
      第六二七號、八十八年度台上字第一五五三號判決意旨參照)。而第六０五建
      號建物與第一０六三建號建物地下室部分自外觀觀察，在建築構造上係地下一
      層、地上四層之區分所有建物，此有建物登記謄本、台中市中山地政事務所九
      十年六月七日建物測量成果圖附於系爭執行事件卷宗、現場照片可證，並經本
      院於九十一年八月十九日會同台中市中山地政事務所人員至現場勘驗屬實，製
      有勘驗筆錄可稽，是依一般通念，第一０六三建號建物地下室部分應具有構造
      上之獨立性；另該地下室雖須經由第一０六三建號建物一樓樓梯間對外連絡，
      但仍應認為有獨立之出入門戶，具有使用上之獨立性；又第六０五建號建物建
      造時並無設計防空避難室，且因建築設計僅四層樓高，依規定無須設置防空避
      難室，第一０六三建號建物一樓一樓外牆所貼台中市警察局製作之防空避難室
      貼紙，係台中市警察局第三分局東區分駐所警勤區巡佐嚴秋極，於九十年二月
      十五日勤區查察時發現該建物有地下室，始將之查報為緊急避難所並設置防空
      避難處所標示牌，此有台中市政府工務局九十一年十一月十九日中工管字第０
      九一００二一九六四號函、台中市警察局九十二年二月二十日中市警保民字第
      ０九二００三三一九八號函附卷可查，是第一０六三建號建物地下室顯非依建
      築法規所定不得與主建物分離之法定防空避難室或停車空間。執此，第一０六
      三建號建物地下室部分既具有構造上及使用上之獨立性，自係得作為建築物區
      分所有權客體之建物，並非第六０五建號建物之附屬建物，此與該地下室目前
      是否無獨立之水錶、電錶、窗戶，採光是否不佳，空氣是否不流通，有無氣窗
      ，是否無法供一般人長期生活居住之用，均無關涉，亦不影響第一０六三建號
      建物地下室為獨立建物之認定。
二、第一０六三建號建物地下室部分並非第六０五建號建物之從物。
(一)、非主物之成分，常助主物之效用，且交易上無特別之習慣，並同屬一人者，為
      從物，民法第六十八條定有明文。所謂常助主物之效用，係指該物就一般交易
      觀念言之，在客觀上具有繼續性的輔助主物之經濟效用，而居於從屬關係，其
      本身捨輔助主物之外，不具獨立使用之經濟效用者而言，苟僅所有人在主觀上
      將某物作為原物之輔助使用，或僅作暫時性之輔助使用者，或縱與之分離亦不
      致喪失他物之利用價值或減損其經濟效用者，均難認為係該物之從物 (最高法
      院八十一年度台上字第七二號、八十一年度台上字第一三七０號判決意旨參照
      )。
(二)、第一０六三建號建物地下室部分目前固僅係供作第六０五建號建物一樓儲藏室
      使用，惟此僅係所有人 (或使用人)主觀上、暫時性使用之方法而已，並非該
      地下室之性質使然，而該地下室之面積，依附於系爭執行卷之台中市中山地政
      事務所九十年六月七日建物測量成果圖所示，高達一百零二．八八平方公尺，
      應已具有獨立使用之經濟效用，就一般交易觀念言之，該地下室在客觀上與第
      六０五建號建物並非居於繼續性的輔助關係，縱使分離應不致喪失地下室之利
      用價值或減損其經濟效用，亦即兩者無從屬關係，自非從物。
三、第一０六三建號建物地下室部分並非系爭抵押權效力所及。
(一)、抵押權之效力，及於抵押物之從物與從權利，民法第八百六十二條第一項定有
      明文；又抵押權設定時即已存在，不具獨立性之附屬建物，法律雖無明文規定
      抵押權效力是否及之，但在解釋上，仍應包括在內。反之，標的物如非抵押物
      之從物、從權利或附屬建物時，自非抵押權效力所及，乃屬當然。而前揭抵押
      權標的物範圍之規定，乃僅係補充當事人意思不足而已，並非強制規定，當事
      人固得以特約變更或限制之，但仍需辦理登記以公示之，否則不得據以對抗第
      三人 (參照謝在全著前揭書下冊第四九頁、第一九八頁註五八)。
(二)、系爭抵押權設定時，依抵押權設定契約書後附之「其他約定事項書」第六條固
      約定：「本件擔保物中之土地及房屋之抵押權範圍，包括．．．本抵押不動產
      附連之建築物亦均包括在本契約抵押權之範圍內」，此固有被告提出之其他約
      定事項書影本一件可查，惟該約定事項，既未經抵押權登記公示 (參照附於系
      爭執行卷內之建物登記謄本)，是否生物權之效力，得作為系爭抵押權標的物
      範圍之依據，進而對抗嗣後取得土地、建物所有權之原告，已非無疑；且依前
      開約定所載，系爭抵押權標的物之範圍係包括「本抵押不動產附連之建築物」
      ，解釋上應僅指設定抵押權時已存在，性質上並為第六０五建號建物之從物或
      附屬建物者始足當之。而第一０六三建號建物地下室部分在設定系爭抵押權時
      已存在，固業經證人即起造建物之合利公司負責人甲○○於本院九十二年五月
      十五日行言詞辯論時證述明確，惟依前所述，該第一０六三建號建物地下室部
      分既非第六０五建號建物之附屬建物，亦非從物，而係具獨立性，得為建築物
      區分所有權客體之建物，自非系爭抵押權效力所及，甚為顯然。
四、第一０六三建號建物地面層以上部分雖係第六０五建號建物之附屬建物，但仍非
    系爭抵押權效力所及。
(一)、抵押權標的物之範圍，是否及於抵押權設定後始增建之抵押權標的物之從物或
      附屬建物，學說上固有爭論，惟目前實務上基於調和抵押權人與一債權人利益
      之衡平，採否定見解，認為抵押權之設定，非經登記不生效力，如以建築物供
      擔保而設定抵押權，則其後增高一層或增多數間，無論在交易上有無獨立交換
      價值以及是否獨立之物，參照民法第八七七條規定之意旨，應以登記之面積及
      範圍為標準，均難認為抵押權效力所及（最高法院五十三年十三年度第四次民
      刑庭總會決議、臺灣高等法院八十四年度法律座談會研討結果參照；最高法院
      八十四年度台上字第二三三四號、八十八年度台上字第四八五號判決之見解，
      與前揭最高法院決議揭示意旨不符，為本院所不採)。
(二)、第一０六三建號建物一樓部分既為騎樓 (人行道)、樓梯間及廁所，二樓部分
      則係樓梯間，三、四樓部分亦均為僅能經由第六０五建號建物內部樓梯對外聯
      絡之房間及陽台，是第一０六三建號建物地面層以上部分，依社會通念，並不
      具有構造上或使用上之獨立性，固可認係第六０五建號建物之附屬建物。惟
      系爭抵押權係於八十六年二月二十二日辦理設定登記完畢，雖其後曾於八十六
      年四月二十一日變更設定義務人，被告又於八十八年四月九日概括承受原抵押
      權人台中四信之權利義務而取得系爭抵押權，原告復係於八十八年八月三十日
      始受讓取得該等建物所有權，但判斷增建部分是否為抵押權設定後之增建物之
      時點，仍應以八十六年二月二十二日設定登記時為準。而證人甲○○於本院九
      十二年五月十五日行言詞辯論時，證稱：第一０六三建號建物地面層以上部分
      ，係取得使用執照後五、六個月始增建，系爭抵押權設定時該部分尚未建築等
      語，其證言衡諸目前未辦理建物所有權第一次登記之違章建物 (俗稱二次施工
      )，均係於取得使用執照後始增建之常態事實觀之，應屬可採，則第一０六三
      建號建物地面層以上部分既係系爭抵押權設定登記後始增建，雖性質上屬第六
      ０五建號建物之附屬建物，但仍非系爭抵押權效力所及。
五、被告就拍賣所得價金不得列入分配部分，應為三百四十六萬五千八百元。
(一)、數宗不動產分別標價合併拍賣時，因強制執行法第八十七條第二項第三款，僅
      規定投標書件應載明「願出之價額」，而未規定應載明每宗不動產之價額，故
      投標書書件已載明願買之不動產及願出之總價額者，即應認已合法律規定之方
      式 (最高法院六十一年台抗字第六三一號判例)，如因而拍定時，應按總價額
      及拍賣最低價額比例調整各宗不動產之應買價額 (辦理強制執行事件應行注意
      事項第五十點第二款之規定，雖與上開情形有別，但可資參考)。
(二)、第六０五建號建物與第一０六三建號建物於系爭執行事件拍賣時，雖拍定人吳
      貴水僅載明建物總價額六百十四萬九千元，未分別標價，但因前開建物已分別
      訂有底價二百四十萬元、三百十萬元，此時計算非系爭抵押權效力所及之第一
      ０六三建號建物之應買價額，自應按總價額及拍賣最低價額比例調整，原告主
      張按面積比例計算，尚非妥適。依此計算，非系爭抵押權效力所及部分之價額
      亦即被告不得列入分配之部分應為三百四十六萬五千八百元。
六、綜前所述，第一０六三建號建物非系爭抵押權效力所及，被告就該部分拍賣所得
    價金三百四十六萬五千八百元，無優先受償權，自不得列入被告應受分配範圍，
    換言之，被告所得受分配之金額應為五百十八萬三千二百元 (原告計算時漏未將
    列為執行費用之七萬零七百元算入)，是系爭執行事件之分配表應有錯誤。從而
    ，原告提起本件分配表異議之訴，在如主文第一項之範圍內，為有理由，應予准
    許，原告逾此範圍之請求即非正當，應予駁回。
肆、本件事實已臻明確，兩造其餘攻擊防禦及證據調查，均與本案之判斷不生影響，
    自勿庸一一審酌論列，併此敘明。
伍、訴訟費用負擔之依據：民事訴訟法第七十九條但書。
中      華      民      國    九十二    年      六      月    五       日
                                        臺灣臺中地方法院民事第一庭
~B法      官  劉長宜
右為正本係照原本作成。
如不服本判決，應於判決送達後二十日內，向本院提出上訴狀。
中      華      民      國    九十二    年    六        月    九       日
~B法院書記官


司法院資訊處製作；財團法人民間司法改革基金會備份。
